ACORDAO-COMPLETO-2449982

ACÓRDÃO 2153/2021 ATA 4/2021 - SEGUNDA CÂMARA

VISTOS, relatados e discutidos estes autos que tratam de atos de aposentadoria de ex-servidores do Departamento de Polícia Federal,
ACORDAM os Ministros do Tribunal de Contas da União, reunidos em sessão da Segunda Câmara, diante das razões expostas pelo Relator, com fundamento nos arts. 71, inciso III, da Constituição Federal, 1º, inciso V, 39, inciso II, e 45 da Lei 8.443/1992, em:
9.1. considerar legais os atos de aposentadoria de Marco Roberto Sousa, Oslain Campos Santana, Rubem Albino Fockink e Telma Lira Cerveira, concedendo-lhes registro;
9.2. considerar ilegal o ato de aposentadoria de Marlene Luiza da Cunha, recusando seu registro;
9.3. dispensar o ressarcimento das quantias indevidamente recebidas, em boa-fé, pela interessada citada acima, consoante o Enunciado 106 da Súmula de Jurisprudência deste Tribunal;
9.4. determinar ao Departamento de Polícia Federal que adote as seguintes providências, sob pena de responsabilidade solidária da autoridade administrativa omissa:
9.4.1. faça cessar, no prazo de 15 (quinze) dias, contado a partir da ciência desta deliberação, os pagamentos decorrentes do ato impugnado, sob pena de responsabilidade solidária da autoridade administrativa omissa, consoante disposto nos arts. 71, inciso IX, da Constituição Federal e 262 do Regimento Interno desta Corte;
9.4.2. dê ciência do inteiro teor desta deliberação à interessada, alertando-a de que o efeito suspensivo proveniente da interposição de eventuais recursos, caso não providos, não a exime da devolução dos valores indevidamente percebidos após a notificação;
9.4.3. envie a esta Corte de Contas, no prazo de 30 (trinta) dias, por cópia, comprovante de que os interessados tiveram ciência desta deliberação;
9.5. dar ciência desta deliberação aos interessados e ao Departamento de Polícia Federal.

Análise de atos de concessão de aposentadoria.

Segunda Câmara

Departamento de Polícia Federal.

3. Interessados/Responsáveis:
3.1. Interessados: Marco Roberto Sousa (XXX.120.124-XX); Marlene Luiza da Cunha (XXX.215.051-XX); Oslain Campos Santana (XXX.960.378-XX); Rubem Albino Fockink (XXX.928.171-XX); Telma Lira Cerveira (XXX.691.174-XX).

13.1. Ministros presentes: Bruno Dantas (Presidente), Augusto Nardes (Relator), Aroldo Cedraz e Raimundo Carreiro.
13.2. Ministros-Substitutos presentes: Marcos Bemquerer Costa e André Luís de Carvalho.

AUGUSTO NARDES

Adoto como relatório, com os devidos ajustes de forma pertinentes, a instrução elaborada no âmbito da Secretaria de Fiscalização de Pessoal (peça 12) , com a qual se manifestou de acordo o Ministério Público junto ao TCU (peça 14) , a seguir transcrita:
INTRODUÇÃO
1.	Trata-se de atos de concessão inicial de aposentadoria de Marco Roberto Sousa, Marlene Luiza da Cunha, Oslain Campos Santana, Rubem Albino Fockink e Telma Lira Cerveira, ex-servidores do Departamento de Polícia Federal.
2.	Os atos foram submetidos, para fim de registro, à apreciação do Tribunal de Contas da União (TCU) , de acordo com o art. 71, inciso III, da Constituição Federal. O cadastramento e a disponibilização ao TCU ocorreram por intermédio do Sistema de Apreciação e Registro de Atos de Admissão e Concessões, na forma dos arts. 2º, caput e incisos I a VI, e 4º, caput, da Instrução Normativa - TCU 78/2018.
EXAME TÉCNICO
Ato de Marco Roberto Sousa
3.	O ex-servidor aposentou-se por invalidez permanente, com proventos integrais, com base no art. 40, § 1º, inciso I, da Constituição Federal, com redação dada pela EC 70/2012.
4.	O Controle Interno esclareceu que o servidor foi exonerado ex-ofício (Processo 10168.0009464/92-51) e reintegrado por força de decisão judicial. Posteriormente, foi demitido do cargo (Processo 08389.017133/2003-71) e reintegrado em cumprimento de liminar proferida pelo STJ no MS 14795/DF (peças 3-5) . Não há irregularidade no ato.
Ato de Marlene Luiza da Cunha
5.	Embora conste do ato da interessada aposentadoria com base no art. 3º da EC 47/2005, a referida ex-servidora aposentou-se voluntariamente, com proventos integrais, com base no art. 40, inciso III, alínea "a", com redação dada pela EC 41/2003.
6.	Constatou-se que a rubrica "DECISAO JUDICIAL TRAN JUG AT." referente à diferença de correção de 28,86%, no valor de R$ 0,55, foi incluída indevidamente no cálculo da média da aposentadoria (peça 2) . 
Sobre a parcela judicial de 28,86%
7. 	O percentual refere-se à diferença entre o reajuste de remuneração concedido aos servidores civis e, ao mesmo tempo concedido aos servidores militares por meio da Lei 8.622/1993. Na ocasião, os servidores civis foram contemplados com reajuste inferior àquele concedido aos militares.
8. 	Em um primeiro momento, inúmeros servidores obtiveram o pagamento desse percentual de 28,86%. Contudo, a própria Administração, por meio da Medida Provisória 1.704/1998, reeditada pela Medida Provisória 2.169-43/2001, estendeu o reajuste de 28,86% aos servidores públicos civis.
9. 	No caso tratado no presente processo, houve continuidade do pagamento destacado do índice de 28,86% mesmo após a incorporação desse percentual determinada pela Medida Provisória 1.704/1998, reeditada pela Medida Provisória 2.169-43/2001.
10. 	Essa continuidade implica duplicidade de pagamento do índice de 28,86%. Assim, uma mesma circunstância foi valorada em mais de um momento, contrariando, assim, o princípio do non bis in idem.
11. 	Além disso, há que se considerar que todas as carreiras de servidores públicos já foram reestruturadas por lei posteriormente à Medida Provisória 1.704/1998, reeditada pela Medida Provisória 2.169-43/2001, o que inclui novas tabelas remuneratórias.
12. 	Assim, a inclusão da parcela judicial (28,86%) no cálculo média da aposentadoria está ilegal. 
Ato de Oslain Campos Santana
13.	O ex-servidor aposentou-se voluntariamente, com proventos integrais, com base na Lei Complementar 51/1985, com redação dada pela Lei Complementar 144/2014.
14.	Consta advertência sobre a existência de outra concessão inicial para o mesmo CPF. Trata-se de ato de Reforma, no posto de Segundo Sargento do Exército, ocorrida em 31/08/1993, julgado legal no TC Processo 002.266/1995-1. 
15.	O ato em exame trata de aposentadoria ocorrida em 10/09/2015, no cargo de Delegado de Polícia Federal, com base na Lei Complementar 51/1985, acumulando proventos de Reforma com proventos de aposentadoria.
16.	Este Tribunal ao analisar o TC Processo 006.538/2003-7, que tratou de Embargos de Declaração (Consulta) , exarou o Acórdão 1310/2005-TCU-Plenário, da lavra do Ministro Walton Alencar Rodrigues, cujo excerto transcreve-se:
 (...) 
9.1. não conhecer dos Embargos de Declaração opostos por Marco Paulo de Figueiredo Barros e Mariza Perpétuo Socorro Santos Taranto, por ausência de legitimidade;
9.2. conhecer dos embargos de declaração opostos pelo Exmo. Sr. Ministro de Estado da Defesa e acolhê-los, conferindo-lhes, excepcionalmente, efeitos infringentes para dar nova redação aos itens 9.1 e seguintes do Acórdão 1/2003-TCU-Plenário:
"9.1. conhecer da consulta para respondê-la nos seguintes termos:
9.1.1. na vigência da Constituição Federal de 1988, mesmo após a Emenda Constitucional 2011998, a acumulação de proventos somente é permitida quando se tratar de cargos, funções ou empregos acumuláveis na atividade, independentemente de o beneficiário ser servidor público ou militar, com exceção da hipótese do item 9.1.4;
9.1.2. o art. 11 da Emenda Constitucional 20/l998 permitiu àqueles que preencheram as condições  nele especificadas até 16/12/1998, continuar acumulando os proventos de reserva remunerada ou reforma com a remuneração de cargo, emprego ou função pública, respeitando-se o limite salarial do funcionalismo público;
9.1.3. caso a pessoa se enquadre na hipótese do art. 11 da EC 20/1998, perceba proventos de aposentadoria de cargo civil e implemente as condições para aposentar-se no novo cargo, somente poderá fazê-lo se renunciar à percepção dos proventos decorrentes da aposentadoria anterior;
9.1.4. caso a pessoa se enquadre na hipótese do art. 11 da EC 20/1998, perceba proventos oriundos de reserva remunerada ou reforma e implemente as condições para se aposentar no novo cargo, poderá fazê-lo, apenas nessa hipótese, acumulando os proventos decorrentes da aposentadoria, aos da reserva remunerada ou reforma anterior; 
 (...) "
17.	O servidor ingressou no órgão em 20/11/1995 e, portanto, se enquadra na hipótese do item 9.1.4 do Acórdão acima. Desse modo a concessão está legal.           
Ato de Rubem Albino Fockink
18.	O interessado aposentou-se voluntariamente, com proventos integrais, com base na Lei Complementar 51/1985, art. 1º, inciso I, alínea "a", com redação dada pela LC 144/2014. O ato está legal.
Ato de Telma Lira Cerveira
19.	Inicialmente, cabe informar que a ex-servidora teve ato de aposentadoria considerado ilegal no TC Processo 013.374/2013-3, em razão de pagamento irregular de parcela de URP.
20. 	O ato em exame registra que a ex-servidora se aposentou voluntariamente, com proventos integrais, com base no art. 6º da EC 41/2003. A parcela de URP foi excluída. O ato está legal. 
CONCLUSÃO
21.	Em razão do exposto e tendo em vista as análises realizadas nos atos de concessão de aposentadoria de Marco Roberto Sousa, Rubem Albino Fockink, Oslain Campos Santana e Telma Lira Cerveira, esta Unidade Técnica considera que os atos em tela podem receber a chancela de legalidade e o registro por esta Egrégia Corte.
22.	Quanto ao ato de Marlene Luiza da Cunha, este deverá ser considerado ilegal em razão da inclusão da rubrica judicial de 28,86% no cálculo da média das remunerações.
23.	Destaque-se que a análise deste processo levou em conta os dispositivos da Resolução TCU 315/2020 e que o ato concessório em favor de Marlene Luiza da Cunha completará cinco anos no TCU em 18/03/2021.
PROPOSTA DE ENCAMINHAMENTO
24.	Ante o exposto, com fundamento nos arts. 71, inciso III, da Constituição Federal, 1o, inciso V, e 39, inciso II, da Lei n. 8.443/1992 e 260, §§ 1o e 2º, do Regimento Interno do Tribunal de Contas da União, propõe-se:
	a) considerar LEGAIS e conceder o registro dos atos iniciais de aposentadoria de Marco Roberto Sousa (CPF: XXX.120.124-XX) , Oslain Campos Santana (CPF: XXX.960.378-XX) , Rubem Albino Fockink (CPF: XXX.928.171-XX) e Telma Lira Cerveira (CPF: XXX.691.174-XX) ;
	b) considerar ILEGAL o ato inicial de aposentadoria de Marlene Luiza da Cunha (CPF: XXX.215.051-XX) ;
	c) dispensar o ressarcimento das quantias indevidamente recebidas de boa-fé, nos termos da Súmula TCU n. 106;
	d) determinar ao Departamento de Polícia Federal, com fundamento no art. 45 da Lei 8.443/1992 e no art. 4º, inciso I, da Resolução TCU 315/2020, que:
	d.1) dê ciência, no prazo de 15 (quinze) dias, do inteiro teor desta deliberação à interessada, alertando-a de que o efeito suspensivo proveniente da interposição de eventuais recursos junto ao TCU não a exime da devolução dos valores percebidos indevidamente após a respectiva notificação, caso esses não sejam providos; 
	d.2) cadastre no e-Pessoal, no prazo de 30 (trinta) dias, com fulcro no art. 19, § 3º, da IN TCU 78/2018, novo ato da interessada escoimado da irregularidade verificada nos autos;
       d.3) encaminhe ao Tribunal, no prazo de 30 (trinta) dias contados da ciência da decisão, documento apto a comprovar que a interessada tomou conhecimento do acórdão.
	É o relatório.

não há.

Procurador Marinus Eduardo De Vries Marsico.

PESSOAL. APOSENTADORIA. PERCEPÇÃO DE VANTAGENS INDEVIDAS. ILEGALIDADE DE UM ATO. LEGALIDADE DOS DEMAIS. DETERMINAÇÕES.

APOSENTADORIA (APOS)

Secretaria de Fiscalização de Integridade de Atos e Pagamentos de Pessoal e de Benefícios Sociais (Sefip).

Em exame atos de aposentadoria de Marco Roberto Sousa, Marlene Luiza da Cunha, Oslain Campos Santana, Rubem Albino Fockink e Telma Lira Cerveira, ex-servidores do Departamento de Polícia Federal.
2.	Os pareceres da Secretaria de Fiscalização de Pessoal - Sefip e do Ministério Público junto ao TCU são unânimes quanto à legalidade dos atos de Marco Roberto Sousa, Oslain Campos Santana, Rubem Albino Fockink e Telma Lira Cerveira e à ilegalidade do ato de Marlene Luiza da Cunha, em face da inclusão nos proventos de parcela judicial de 28,86% verificada na Lei 8.622/1993. Considero, desde já, pertinentes as análises e as conclusões da unidade técnica, seguidas pelo Ministério Público junto ao TCU - MPTCU e as adoto como minhas razões de decidir.
3.	De fato, conforme bem analisado pela unidade técnica, houve a continuidade do pagamento da referida parcela apesar da incorporação desse percentual determinada pela Medida Provisória 1.704/1998, reeditada pela Medida Provisória 2.169-43/2001. 
4.	Desse modo, o pagamento destacado da parcela, imune de compensação por estruturas remuneratórias supervenientes, configura verdadeiro bis in idem, em clara ofensa ao princípio da reserva legal para fixação dos vencimentos dos servidores civis. À vista disso, o ato de Marlene Luiza da Cunha deve ser considerado ilegal e ter seu registro negado.
5.	Quanto aos atos de Marco Roberto Sousa, Oslain Campos Santana, Rubem Albino Fockink e Telma Lira Cerveira anuo à proposta da legalidade e registro dos atos.
Ante o exposto, VOTO por que o Tribunal adote a minuta de acórdão que submeto à consideração deste Colegiado.
TCU, Sala das Sessões Ministro Luciano Brandão Alves de Souza, em 23 de fevereiro de 2021.
Ministro JOÃO AUGUSTO RIBEIRO NARDES 
Relator